【裁判字號】    92,訴,3298
【裁判日期】    921114
【裁判案由】    給付工程款
【裁判全文】
臺灣臺北地方法院民事判決                        九十二年度訴字第三二九八號
    原      告  永世友工程有限公司
    法定代理人  甲○○
    訴訟代理人  詹順貴    律師
                黃英哲    律師
                林沛璇    律師
    被      告  康和營造工程股份有限公司
    法定代理人  丙○○
    訴訟代理人  陳國雄    律師
    複代理人    乙○○
當事人間給付工程款事件，本院於九十二年十月三十日言詞辯論終結，判決如下：
    主  文
被告應給付原告新台幣肆佰貳拾壹萬參仟柒佰貳拾壹元及自民國九十二年七月十六日
起至清償日止，按週年利率百分之五計算之利息。
訴訟費用由被告負擔。
本判決於原告以新台幣壹佰肆拾壹萬元供擔保後，得假執行。但被告以新台幣肆佰貳
拾壹萬參仟柒佰貳拾壹元供擔保後，得免為假執行。
    事  實
一、原告方面：
  (一)聲明：
    1.被告應給付原告新台幣四百二十一萬三千七百二十一元及自起訴狀繕本送達翌
      日起至清償日止，按週年利率百分之五計算之利息。
    2.願供擔保，請准為假執行之宣告。
  (二)陳述：
  1.原告與被告於民國（下同）八十八年十一月二十二日簽定工程合約書，由原告承
    攬被告所承包之「康合儷舍新建工程」一案中之「模板及放樣工程」工作，雙方
    約定上開工程總價為新台幣（下同）二千零七十四萬四千四百六十七元，雙方並
    簽定工程合約書。嗣原告依約配合被告之工程進度，早已完成上開工作，且已有
    部分住戶搬遷進住，惟被告迄今僅支付一千六百五十三萬零七百四十六元，尚積
    欠四百二十一萬三千七百二十一元未付，屢經催討，均未置理，為此訴請被告給
    付剩餘工程款等語。
  2.所謂訴之追加，乃追加新訴合併於原有之訴一起審理，其效力等同起訴。本件原
    告施工部分係於八十九年十二月間完工，原告所請求者為承攬報酬，自八十九年
    十二月完工起算，應至九十一年十二月始罹於消滅時效，原告於九十一年七月二
    十六日即以訴之追加方式起訴，依民法第一百二十九條第一項第三款規定，自生
    中斷時效之效力。次依民法第一百三十一條規定，時效因起訴而中斷者，若撤回
    其訴或因不合法而受駁回之裁判，其裁判確定，視為不中斷，由上開規定，可知
    起訴中斷之時效，僅在(1)撤回起訴，或(2)起訴不合法而受駁回裁判，其裁判確定
    者，此二種情況下，始視為不中斷。其中所謂起訴不合法，應指民事訴訟法第二
    百四十九條第一項所列各款情形。原告前所為追加，係因原審認為有礙訴訟終結
    而予以駁回，訴之追加本身並無任何不合於訴訟成立要件或不具備訴權存在要件
    之處，顯不該當民法第一百三十一條所定之情形。再依民事訴訟法第二百五十八
    條第二項規定：「因不備訴之追加要件而駁回其追加之裁定確定者，原告得於該
    裁定確定後十日內聲請法院就該追加之訴為審判。」此一規定乃民法第一百三十
    一條有關消滅時效之特別規定，是原告僅須在九十年訴字第三○六七號裁定駁回
    原告訴之追加確定前，聲請鈞院就該追加之訴為審判即可，原告即係在此依期限
    內起訴鈞院就追加之訴為審判，是並無罹於消滅時效問題。再依實務見解，原告
    於向法院提出訴之追加時，即已對被告為履行債務之請求，自亦應生中斷時效之
    效力。
  (三)證據：提出工程合約書影本、康和儷舍大樓完工照片影本四幀等件為證。
二、被告方面：
  (一)聲明：駁回原告之訴。如受不利判決，願供擔保請准宣告免為假執行。
  (二)陳述：本件原告所承攬之工作既於八十九年十二月間完工，則依民法第一百二十
    五條及第一百二十七條規定，原告之承攬報酬請求權已罹於二年短期時效而消滅
    ，被告自得拒絕給付。
  (三)證據：提出原告另案所提出之民事追加起訴狀、台灣台北地方法院九十年訴字第
    三○六七號民事裁定（以上均為影本）等件為證。
    理  由
一、本件原告起訴主張其於八十八年十一月二十二日承攬被告所承包之「康合儷舍新
    建工程」一案中之「模板及放樣工程」工作，工程總價為二千零七十四萬四千四
    百六十七元，其已依約完成上開工作，系爭建築物甚且已有部分住戶搬遷進住，
    惟被告迄今僅支付一千六百五十三萬零七百四十六元，尚積欠四百二十一萬三千
    七百二十一元未付，屢經催討，均未置理，為此訴請被告給付剩餘工程款等語；
    被告則以原告上開請求已罹於時效而消滅，其自毋庸再為給付云云置辯。
二、經查，本件兩造對於雙方曾在八十八年十一月二十二日簽定工程合約書，約定由
    原告負責系爭工程中之模板及放樣工程工作，原告已經於八十九年十二月間依約
    履行完畢，被告亦已經支付一千六百五十三萬零七百四十六元等情並不爭執，此
    部分事實並有工程合約書、完工照片影本等在卷可稽，此部分事實洵堪認定。本
    件兩造所爭執者僅在於，原告所得請求之尾款是否已經罹於時效消滅，若已罹於
    時效消滅，原告即不得再為請求。本件兩造均不否認原告所承攬之工程係在八十
    九年十二月間完工，而本件工程款項性質上屬於承攬報酬，依民法第一百二十七
    條第七款規定，適用二年短期消滅時效規定。本件原告係在九十二年六月十六日
    向本院提起本件請求，此一事實有起訴狀首頁本院收卷戳可資參照，以此推算，
    本件原告提起本件請求，顯然已經超過二年短期時效規定半年有餘。惟原告主張
    其於另案本院九十年度訴字第三○六七號請求給付工程款事件審理中，曾在九十
    一年七月二十四日就本件工程款為追加起訴之請求，經該法院於九十二年三月三
    日以上開訴之追加有礙訴訟終結為由裁定駁回，此有原告所提民事追加起訴狀影
    本及被告所提之九十年訴字第三○六七號民事裁定影本等附卷可稽。是本件應予
    審究者，乃：(一)原告於九十一年七月二十四日追加起訴時，應否認為符合民法第
    一百二十九條第一項第三款所規定之起訴行為，而生消滅時效中斷之效力？(二)追
    加起訴遭駁回後，究係認為自始不生起訴之效力，而無所謂中斷時效之適用？茲
    分論如下：
  (一)查民法第一百二十九條第一項第三款規定「起訴」之行為生中斷消滅時效之效力
    ，惟所謂「起訴」者，究係僅指自始作為請求之訴訟標的法律關係為限，抑或包
    括訴訟進行中所追加之訴訟標的？該條款規定對此並未明文，惟查，所謂起訴者
    ，乃指透過訴訟程序實踐權利之方式及過程，於起訴時，法院固應就訴之聲明及
    訴訟標的內容核算訴訟費用，即訴訟進行中所生之訴訟追加，除有民事訴訟法第
    二百五十五條第一項前段及同法第二百五十七條規定不得追加之情形外，法院仍
    應就追加起訴部分核算其訴訟費用額，足見訴之追加部分實亦含有起訴之性質，
    是倘原告於訴訟進行中已依法為訴之追加之主張，應即認為原告已就該訴訟標的
    或法律事實關係起訴，從而，依民法第一百二十九條第一項第三款規定，訴之追
    加應就該訴訟標的生中斷消滅時效之效果。本件原告於本院另案九十年訴字第三
    ○六七號給付工程款事件中，除原有之請求外，曾於九十一年七月二十四日另就
    本件工程款之請求為訴訟追加之提出，此除為兩造所不爭執外，並有追加起訴狀
    影本在卷可參，是依上揭說明，本件原告對被告就本件工程款之債權已經起訴，
    自應生中斷消滅時效之效力，殆無疑義。
  (二)原告上開訴之追加（即本件之請求內容），經該法院以有礙訴訟終結為由駁回，
    此一事實有上開九十年訴字第三○六七號民事裁定影本附卷可參。按所謂追加之
    訴因有礙訴訟終結而遭駁回者，性質上乃因該追加之訴遲誤提出，致有妨害原訴
    訟之終結，此種遲誤追加之行為違反法律規定之程序（民事訴訟法第二百四十九
    條第一項第六款參照），是應認為係不合程式之訴訟行為。而起訴因不合法而受
    駁回之裁判，其原已中斷之時效視為不中斷，此為民法第一百三十一條所明定，
    所謂不中斷者，乃指中斷前已計算之時效期間，連同起訴後中斷之期間，應合併
    計算。而本件原告係在八十九年十二月間完工，自斯時起算，承攬報酬請求權之
    短期消滅時效應於九十一年十二月屆滿，而原告於九十一年七月二十四日在本院
    九十年訴字第三○六七號事件審理中提起本件請求之追加，其提起訴訟追加之時
    間尚在時效有效期間內，嗣於九十二年三月三日原告上開追加之請求遭駁回，時
    間已在時效完成之後，若依上開規定視為時效不中斷，則本件原告於九十二年六
    月十六日提起本件請求時，其請求權已因罹於二年時效而消滅，其提起本件請求
    已無理由矣。然可資質疑者，乃原告係在九十一年七月間提起訴訟追加，斯時其
    請求權尚未罹於時效，倘原審法院在九十一年十二月前為准駁訴訟追加之裁定，
    則原告尚有餘裕時間及時提出本件請求，乃因原審法院於九十二年三月三日始為
    上開駁回訴訟追加之裁定，致原告提起本件請求時已罹於時效，此種不利益之結
    果，若全由原告承擔，似亦有不盡公平之處，對此，最高法院於七十七年台上字
    第二一五二號判決中認為：「時效因起訴不合法而受駁回之裁判，視為不中斷者
    ，仍應視為請求權人於提出訴狀於法院並經送達之時，已對義務人為履行之請求
    ，於訴訟繫屬中，其行使權利之狀態繼續，應解為請求權人得自該訴訟確定翌日
    起六個月內另行起訴。」，意即債權人所為之起訴主張，亦得視為係民法第一百
    二十九條第一項第一款所指之「請求」，於起訴尚未經駁回時，此一請求之狀態
    仍屬繼續，殆該請求因不合法而遭駁回時，其效果如同同法第一百三十條規定，
    即請求狀態結束後六個月內，債權人仍得再為起訴。本件原告所提訴訟追加於九
    十二年三月三日始因有礙訴訟終結理由遭駁回，依上開見解，於九十二年九月三
    日前，原告均得另為訴訟上之主張，本件原告係再九十二年六月十六日提起本件
    請求，時間尚在九十二年九月三日之前，自仍尚未罹於時效，是本件原告提起本
    件請求，應認為於法有據。
三、本件原告提起本件請求尚未逾消滅時效期間，已如前述，而本件被告對於原告已
    經依約完工，且尚有四百二十一萬三千七百二十一元尾款未領一節均不否認，此
    部份事實復有工程合約書、照片等影本在卷可考，是原告之主張自屬有據，從而
    ，本件原告起訴請求被告給付上述金額，及依法定利率計算之利息，即有理由，
    應予准許。
四、假執行之宣告：
    本件兩造均陳明願供擔保，聲請宣告假執行，或免為假執行，經核均無不合，爰
    酌定相當擔保金額分別准許之。
五、結論：原告之訴為有理由，依民事訴訟法第七十八條、第三百九十條第二項、第
    三百九十二條第二項，判決如主文。
中      華      民      國    九十二    年     十一     月      十四    日
                                  民事第二庭  法  官  汪漢卿
正本係照原本作成
如對本判決上訴，須於判決送達後廿日內向本院提出上訴狀
中      華      民      國    九十二    年     十一     月      十四    日
                                              書記官  許婉如
民事訴訟法第三百九十二條
法院得宣告非經原告預供擔保，不得為假執行。
法院得依聲請或依職權，宣告被告預供擔保，或將請求標的物提存而免為
假執行。
依前項規定預供擔保或提存而免為假執行，應於執行標的物拍定、變賣或
物之交付前為之。


司法院資訊處製作；財團法人民間司法改革基金會備份。
